臺灣高等法院臺中分院民事判決　　九十一年度重上字第一九號
　　上　訴　人　　丙○○○
　　被　上訴人　　戊○○
　　被　上訴人　　甲○○
　　複　代理人　　乙○○
右當事人間請求確認抵押權不存在事件，上訴人對於中華民國九十年十二月十九日臺
灣南投地方法院九十年度重訴字第一一七號第一審判決提起上訴，本院判決如左：
    主    文
上訴駁回。
第二審訴訟費用由上訴人負擔。
    事    實
甲、上訴人方面：
一、聲明：
  (一)原判決廢棄。
  (二)確認被上訴人戊○○對原告所有坐落南投縣南投市○○○段第一三二號土地於民
    國八十九年南普資字第二一七三四○號收件，八十九年十二月二十日登記，其抵
    押債權新台幣（下同）七百五十萬元不存在。被上訴人戊○○應將上開最高限額
    一千五百萬元之抵押權設定登記予以塗銷。
  (三)確認被上訴人甲○○對原告所有坐落南投縣南投市○○○段第一三○之四號土地
    於八十九年南普資字第一六九九二○號收件，八十九年九月二十九日登記，其抵
    押債權四百萬元不存在。被上訴人甲○○應將上開四百萬元之抵押權設定登記予
    以塗銷。
二、陳述：除與原判決記載相同者茲引用之外，另補陳：
　(一)上訴人與被上訴人間並無金錢之消費寄託關係存在，此業據被上訴人戊○○於原
　　審陳明在卷，而上訴人與被上訴人甲○○亦素不相識，遑論向其借款；本件實係
　　被上訴人將款項借與訴外人黃洲文，黃洲文再持上訴人交付於伊之土地所有權狀
　　、印鑑證明等相關證件交由代書擅自辨理抵押權設定登記。是以上訴人與被上訴
　　人間本無債權債務存在，其抵押權之設定為無效。
  (二)證人丁○○於原審證稱伊有找過上訴人，上訴人知悉並有同意系爭土地要設定抵
    押權等語均非實在；蓋若丁○○確曾找過上訴人談及土地設定問題，則何為不將
    抵押權設定契約書交由上訴人簽名？又何由張某向戶政機關代領戶籍謄本而非由
    上訴人本人親自領取？另依被上訴人戊○○及證人林世明所陳意旨以觀，本件實
　　係抵押權設定在先，向戊○○借款在後，準此，上訴人自不可能會說欠人家錢當
　　然要還等語。
  (三)依證人林世明於原審證稱「：：：由我出面與戊○○接洽，被告戊○○要求要抵
    押，張麗真（即上訴人之女，黃洲文之妻）就說她母親有筆土地，我知道張麗真
    及黃洲文刻意隱瞞原告（即上訴人）：：：」及於鈞院證稱「之前黃洲文本來要
    拿系爭土地向被上訴人戊○○抵押借錢，不讓他丈母娘知道：：：」等語以觀，
    可知張麗真、黃洲文夫婦確有隱瞞上訴人設定抵押權之情事，而證人林世明為本
    件借款之仲介人，為圖抽取佣金，自不可能將張麗真本欲隱瞞上訴人之事告知上
　　訴人，更何況若將上訴人所有土地拿去抵押借款，上訴人更不可能同意。是本件
　　確係在上訴人不知情之情況下將上訴人之所有土地持去抵押借款甚明。
  (四)被上訴人戊○○所提出之本票上上訴人之簽名，並非上訴人所簽，此為被上訴人
    所不否認，更可證明黃洲文借款之事上訴人並不知情，否則，該本票自應由上訴
    人親自簽名。
  (五)被上訴人係六十八年次出生，於八十九年九月間應正在當兵期間，上訴人並不認
    識林某，自不可能提供土地設定抵押權予林某之理。況該設定抵押權之日期與領
    取印鑑證明書之日期同為八十九年九月二十八日，送件代理人為黃洲文，可見黃
    洲文係於取得上訴人之權狀之同日隨即前往辦理抵押權設定登記，益見被上訴人
    所言上訴人至台北林口與謝美櫻等人吃飯而同意提供土地予甲○○設定抵押權等
    情並不實在。
  (六)黃洲文前已因生意週轉，積欠上訴人數百萬元之巨，而上訴人家中尚有多位子女
    ，不可能將屬全家財產之土地持向被上訴人設定抵押。
三、證據：除援用原審立方法外，另提出借據乙紙為證。
乙、被上訴人方面：
壹、聲明：駁回上訴。
貳、陳述：
一、被上訴人戊○○之陳述：與原判決記載相同者茲引用之外，另補陳：
  (一)本件上訴人確曾同意提供其所有之土地設定抵押權予上訴人並同意在其女婿所簽
　　發之本票上擔任保證人，此由證人丁○○於原審所證「我有親自去找丙○○○，
　　她有同意，當時也知道土地要設定，丙○○○有說我們欠人錢當然要還。我找她
　　是要親自查證，我還等了她一會兒，因查證屬實所以契約沒有給她簽名」及證人
　　林世明於原審所證「我介紹戊○○給他們認識，開始時他們沒有見面，由我出面
　　與戊○○接洽，被告戊○○要求要抵押，張麗真就說她母親有筆土地，我知道張
　　麗真及黃洲文本來想刻意隱瞞原告，怕經營不善給她母親知道，我說一定要等到
　　原告的同意，後來黃洲文及張麗真及她母親我們四人一起去找戊○○，他才答應
　　借錢，原告才拿出地契給黃洲文辦理設定抵押。」、「先得到丙○○○同意才去
　　辦理設定抵押，黃洲文有代丙○○○簽本票，當時丙○○○在場」等語可資證明
　　。
  (二)本件借款因被上訴人戊○○堅持必須設定抵押權完成後，才同意借款，故戊○○
    於本件抵押權在八十九年十二月二十日設定完成後，始於同日匯款二百五十萬予
    黃洲文，另於同年月二十二日再匯款五百萬元予黃洲文，足見證人林世明於原審
    所稱本件係先找代書丁○○辦理抵押權設定登記完成後再找被上訴人借錢乙節，
    核與事實相符。至於抵押權設定契約書沒有給上訴人簽名乙節，並非抵押權設定
　　之要件，一般辦理抵押權設定事件係在確立抵押人已同意設定之前題下而全權委
　　由代書辦理，從而本件之爭點應係在上訴人有否同意而已，至上訴人有無親自簽
　　名乙節，應非本件之重點。
二、被上訴人甲○○之陳述：除與原判決記載相同茲引用之外，另補陳：
  (一)依卷附美格地傢俱有限公司（原為世第傢俱有限公司）變更登記表以觀，該公司
　　之董事為黃洲文，而其餘股東悉為上訴人之家人，如張麗真為上訴人之女、張三
　　井為上訴人之夫，張昇演則為上訴人之子，可見世第傢俱公司為上訴人家族在經
　　營，則上訴人提供土地供作擔保，向外借款供世第公司週轉使用，應無可疑之處
　　。
  (二)上訴人迭稱其係因黃洲文誆稱要仲介出售伊所有之土地，伊誤信為真，始將不動
    產權狀交付給黃洲文，唯遭黃洲文所盜用持向被上訴人設定抵押權等語；唯此與
    常情有違，蓋黃洲文係住在台北市萬華區，而於桃園縣龜山鄉經營傢俱公司，上
    訴人住在南投市，系爭土地亦坐落南投市，就經驗法則而言，焉有將位於南投市
    之土地持往台北市或桃園縣銷售之理？且銷售土地之仲介，並非辦理產權登記，
　　亦無須使用權狀及印鑑證明書之必要，其所為陳述已然不實；況印鑑證明書係在
　　八十九年九月二十八日核發，何以遲至九十年五、六月前（即對被上訴人聲請核
　　發之支付命令異議時）長達八、九個月均未向黃洲文索回該文件，而未心生疑慮
　　；亦未見其提出任何刑事告訴？
三、證據：除援引原審立證方法外，被上訴人甲○○另提出贈與稅免稅證明書十件為
　　證。
丙、本院依職權訊問證人林世明、謝美櫻。
    理    由
一、本件上訴人起訴主張坐落南投縣南投市○○○段第一三二號、同段第一三○之四
　　號土地為伊所有，因伊女婿黃洲文向伊表示要為其仲介出售該土地，伊不疑有詐
　　，乃將所有權狀及印鑑證明交予黃洲文；詎於九十年四月間，伊突然接到被上訴
　　人戊○○寄來之存證信函表示伊與黃洲文共向其借款七百五十萬元，並提供上開
　　三塊厝段第一三二號土地予其設定最高限額一千五百萬元之抵押權；被上訴人甲
　　○○亦於九十年四月二十六日向原審法院聲請發支付命令要求伊給付其四百萬元
　　，其支付命令聲請書並表示伊提供上開三塊厝段第一三○之四號土地供其擔保等
　　語，伊始知黃洲文擅自將前開土地持向被上訴人設定抵押權，並向彼等借款。唯
    因伊並未向被上訴人借款，亦無同意黃洲文持前開土地供作擔保向被上訴人借款
    ，故其等所為之抵押權登記即屬不實，為此，求為判決確認前開抵押債權不存在
    及塗銷前揭抵押權登記等語。
二、被上訴人戊○○則以上訴人係經由訴外人林世明、許仕財、黃洲文等帶同前往伊
    所開設之公司，親自向伊表明可提供土地供作其女婿黃洲文向伊借錢之擔保，設
    定抵押權予伊；八十九年十二月二十日辦妥系爭最高限額一千五百萬元之抵押權
    設定登記，伊遂陸續匯款共計七百五十萬元予黃洲文擔任負責人之世第公司之台
    灣中小企業銀行吉林分行帳戶內，詎九十年二月二十二日起黃洲文即未支付上開
    借款之利息，上訴人既同意由黃洲文在上開本票上代其簽名而擔任本票之保證人
    ，即應與發票人黃洲文負連帶清償責任，故系爭抵押權之設定確屬真正等語；被
    上訴人甲○○亦以：伊與上訴人原即認識，八十九年九月九日伊在上訴人女兒張
    麗真所開設之關補食湯店中，上訴人向伊表示願意出售坐落南投縣南投市○○○
    段一三○—四地號土地，幫助其女婿解決經濟困難，但因景氣不好、土地出售不
    易，希望先以設定抵押擔保之方式，向伊父親林明志借款四百萬元，用以供黃洲
    文週轉使用，而於土地出售後即行清償，並當場表示授權黃洲文全權代為處理借
    款及抵押權設定事宜，幾經協商，伊即陸續匯款共計三百九十四萬七千元予世第
    公司及黃洲文帳戶，黃洲文並簽發美格地公司為發票人，金額一百萬元、三百萬
    元支票各一紙，用以代為清償借款方法，詎屆期提示均未獲兌現。上訴人確有向
    伊借貸四百萬元，並以約定設定系爭抵押權之方式擔保，依上訴人指定代理人之
    指示，將借款匯入指定之帳戶內，兩造間四百萬元之抵押確實存在等語資為抗辯
    。
三、本件上訴人主張伊與被上訴人戊○○、甲○○並不認識，亦未夥同女婿黃洲文向
    被上訴人借款，更未以前開土地供作黃洲文向被上訴人借款之擔保，設定抵押權
    予被上訴人等語；唯查：
　(一)被上訴人戊○○於原審審理及本院審理中均一致辯稱：伊於八十九年十二月間經
　　由證人林世明介紹認識訴外人黃洲文，並由林世明帶同上訴人及黃洲文前往伊所
　　開設之公司，是上訴人親自向伊表明其可提供伊所有之前開土地供作其女婿黃洲
　　文向伊借錢之擔保，設定抵押權予伊，嗣於八十九年十二月二十日辦妥最高限額
　　一千五百萬元之抵押權設定登記完畢後，伊始匯款給黃洲文等情語；核與證人林
　　世明於本院所證「八十九年十二月間，上訴人丙○○○的女兒、女婿（即張麗真
　　、黃洲文）因經營『關補良湯』、『美格地傢俱』向地下錢莊借錢，虧損很多錢
　　，我是在廟裡拜拜認識他們，不忍心看他們倒下去，才陪他們夫妻二人及上訴人
　　丙○○○去借錢，之前黃洲文本來要拿系爭土地向被上訴人戊○○抵押借錢，不
　　讓他丈母娘知道，我說不可以，這件事應該讓他老人家知道，後來黃洲文就找他
　　丈母娘北上，由我陪同他們夫妻二人跟上訴人丙○○○到被上訴人戊○○開設的
　　公司向被上訴人借錢。當時上訴人丙○○○看過戊○○的公司營運狀況後就同意
　　要將他的土地讓她女兒女婿向被上訴人戊○○抵押借錢」（見本院卷第八十四頁
　　）及其於原審所證「錢是黃洲文借的，由戊○○開支票給黃洲文，錢是借七百五
　　十萬元，設定抵押債務人是原告（即上訴人）丙○○○，因為土地是她的，先得
　　到丙○○○同意才去辦理設定抵押，黃洲文有代丙○○○簽本票，當時丙○○○
　　有在場，本票是我親自拿給戊○○的：：：」等語悉相合。並據其提出本票乙
　　紙為證。另被上訴人甲○○亦辯稱：伊係於八十九年九月九日在桃園縣龜山鄉○
　　○○路三六○號，上訴人女兒張麗真開設之關補食湯店中，由上訴人出示所有權
　　狀正本向伊及伊父親林明志表示願意出售坐落南投縣南投市○○○段一三○—四
　　地號土地，幫助其女婿黃洲文解決經濟困難，但因景氣不好、土地出售不易，希
　　望先以設定抵押擔保之方式，向伊父子借款四百萬元，供其女婿黃洲文經營之世
　　第傢俱（嗣後改名美格地傢俱有限公司）週轉使用，當場除出示所有權狀正本，
　　同意提供土地設定抵押權擔保，而於土地出售後即行清償外，並當場授權黃洲文
　　全權代為處理借款及抵押權設定事宜，最後並議定由伊借款上訴人云云；核與證
　　人謝美櫻（即被上訴人甲○○之母）於本院結稱「我認識上訴人丙○○○已經有
　　三、四年，八十九年九月九日他女兒張麗真邀請我們夫妻、兒子到他的店「關補
　　良湯」吃飯，在聊天當時，他表示生意有點緊又再向我借錢，因為她之前就有向
　　我借錢，我不願意再借他，因此我向他表示要有抵押才願意再借錢給她。上訴人
　　丙○○○就表示他女婿困難，而他女兒、女婿很孝順，要我幫忙讓他重新再起，
　　願意拿土地讓我設定抵押。當時是上訴人丙○○○親自向我表示要將土地讓我設
　　定抵押。」（本院卷第八十五、八十六頁）等語悉相符合，並提出贈與稅免稅證
　　明書十件為證。即上訴人之女婿黃洲文亦出具證明書證明確曾向被上訴人甲○○
　　借款四百萬元屬實，有卷附黃洲文所出具之證明書乙紙可按（該證明書係由黃洲
　　文自澳洲寄回，並經我國駐墨爾本經濟文化辨事處認證，並為上訴人所不否認。
　　自應認為真實）。本件堪信被上訴人等所辯為可採；上訴人主張伊不認識被上訴
　　人等語即難採信。
　(二)上訴人又以當初是受伊女婿黃洲文誆稱要替伊仲介土地出售，伊始將土地所有權
　　狀交給黃洲文，是黃洲文用文件向被上訴人借款設定抵押的云云；唯查，上訴
　　人交給黃洲文之文件除土地所有權狀外，並有印鑑證明書及印鑑，果如所辯僅在
　　仲介土地之買賣，在未為覓妥買受人及尚未議定價金之前，本無須交付該等文件
　　之必要，是其主張本件係受黃洲文之誆騙，始交付所有權狀予黃洲文等情，已屬
　　可議；參以卷附被上訴人甲○○所提出之匯款資料與卷附抵押權申辦資料以觀，
　　上訴人係於民國八十九年九月二十八日向戶政機關申請印鑑證明書，而由黃洲文
　　於同日以代理人之身份持向地政機關申辦抵押權設定，於辦畢抵押權設定登記（
　　八十九年九月二十九日）之當日及同年十月三日，被上訴人甲○○旋即分別匯入
　　新台幣一百萬元、九十八萬一千元、九十八萬一千元予黃洲文及其所經營之世第
　　傢俱有限公司之帳戶內（見原審卷第一０八至一一三頁、第六十二、六十三頁）
　　。而設定予被上訴人戊○○抵押權之日期固在同年十二月十五日，唯據其所提出
　　申請登記之印鑑證明書同為八十九年九月二十八日所核發，並於同年十二月二十
　　日辦畢抵押權登記之同日及同年月二十二日，由戊○○匯款二百五十萬元、五百
　　萬元予世第傢俱有限公司之帳戶內，亦有卷附之印鑑證明書、匯款憑條可稽（原
　　審卷第八十六頁），可見上訴人交予黃洲文前開證件之初，即明知是欲以其所有
　　之土地供作黃洲文向被上訴人借款之擔保；非如上訴人所主張係供仲介土地買賣
　　之用。是其前開主張亦不足採信。
　(三)上訴人又以伊女婿積欠伊家之債務九百萬元迄未清償，伊不可能再提供土地供黃
　　洲文向被上訴人借款之擔保云云；唯查黃洲文向被上訴人等借款本係供作其所經
　　營之世第傢俱有限公司週轉之用，而世第公司雖係由黃洲文擔任董事負責經營，
　　然該公司之股東成員除由黃洲文擔任董事外其餘股東則分別為上訴人、上訴人之
　　女張麗真，上訴人之夫張三井及上訴人之子張昇演，此為上訴人所不否認，並有
　　卷附經濟部公司變更登記表、上訴人之戶籍謄本可按，可見世第公司係由上訴人
　　之家族所經營，則上訴人提供其所有土地，供作黃洲文向被上訴人借款供為世第
　　公司週轉使用，自不違反常情，上訴人前開主張亦屬不可採信。
  (四)上訴人又質疑證人丁○○於原審固證稱伊有去找上訴人查證，因上訴人有同意將
    土地設定抵押，故未將契約書交伊簽名等語為不實云云；唯查一般土地設定擔保
　　物權，多委由土地專業代理人辦理，土地專業代理人審查土地所有權人之身份及
　　其所提供之證件、印鑑屬實後，即由其辦理，殊無再要求義務人在設定契約書（
　　即公契）上親自簽名之必要；而如前所述，上訴人既已同意將其所有之前開土地
　　供作黃洲文向被上訴人借款之擔保，設定抵押權予被上訴人，則證人丁○○於查
　　證屬實後，即持往執行機關辦理，而未要求上訴人在設定契約書上簽名，自與常
　　情相符，上訴人認丁○○證言不實云云即不可採。
四、末查被上訴人戊○○於民國八十九年十二月二十日辦妥前開抵押權之同日及同年
　　月二十二日分別匯款二百五十萬元及五百萬元予世第公司在臺灣中小企業銀行吉
　　林分行之帳戶內，被上訴人甲○○於民國八十九年九月二十五日即匯款五十萬元
　　、四十八萬五千元予世第公司在臺灣中小企業銀行吉林分行之帳戶內，嗣於同年
　　月二十九日（辨畢抵押權登記之後）同年十月三日分別匯款一百萬元、九十八萬
　　一千元、九十八萬一千元予世第公司、黃洲文之帳戶內，有被上訴人所提出之匯
　　款回條（原審卷第八十六頁）、匯款申請書（原審卷第六十二、六十三頁）可按
　　；是則，上訴人既同意將其所有之前開土地供作黃洲文向被上訴人借款之擔保，
　　設定抵押權予被上訴人，而被上訴人戊○○對於黃洲文確有七百五十萬元之借款
　　債權，被上訴人甲○○對於黃洲文確有四百萬元之借款債權存在，則上訴人訴請
　　塗銷前開抵押權之設定登記，即為無理由，不應准許。原審為上訴人敗訴之判決
　　經核並無不合，上訴意旨指摘原判決不當求予廢棄改判，為無理由，應駁回其上
　　訴。
五、本件事證已極明確，兩造其餘攻防，即無庸一一審究。
六、據上論結，本件上訴為無理由，依民事訴訟法第四百四十九條第一項、第七十八
    條判決如主文。
中　　　華　　　民　　　國　　九十一　　年　　　四　　　月　　　九　　　日
~B1民事第一庭審判長法　官　林陳松
~B2　　　　　　　　法　官　李寶堂
~B3　　　　　　　　法　官　王重吉
右為正本係照原本作成。
如對本判決上訴，須於收受判決送達後二十日內向本院提出上訴書狀，其未表明上訴
理由者，應於提出上訴後二十日內向本院提出上訴理由書（須按他造人數附具繕本）
，並繳納送達用雙掛號郵票拾份（每份參拾肆元）。
上訴時應提出委任律師或具有律師資格之人之委任狀；委任有律師資格者，另應附具
律師及格證書及釋明委任人與受任人有民事訴訟法第四百六十六條之一第一項但書或
第二項（詳附註）所定關係之釋明文書影本。
~B 　 　　　　　　書記官　陳曉青
中　　　華　　　民　　　國　　九十一　　年　　　四　　　月　　 十一　　 日
附註：
民事訴訟法第四百六十六條之一（第一項、第二項）
對於第二審判決上訴，上訴人應委任律師為訴訟代理人。但上訴人或其法定代理人具
有律師資格者，不在此限。
上訴人之配偶、三親等內之血親、二親等內之姻親，或上訴人為法人、中央或地方機
關時，其所屬專任人員具有律師資格並經法院認為適當者，亦得為第三審訴訟代理人
。
                                                                        Ｈ
